【裁判字號】    98,上訴,47
【裁判日期】    980226
【裁判案由】    殺人
【裁判全文】
臺灣高等法院刑事判決                  98年度上訴字第47號
上  訴  人
即  被  告  乙○○
                    （現另案於臺灣基隆監獄執行中）
選任辯護人  法律扶助律師葉鞠萱律師
上列上訴人因殺人案件，不服臺灣基隆地方法院97年度重訴字第
11號，中華民國97年10月30日第一審判決（起訴案號：臺灣基隆
地方法院檢察署97年度偵字第2364號），提起上訴，本院判決如
下：
    主  文
上訴駁回。
    事  實
一、乙○○前曾因施用毒品案件，經臺灣板橋地方法院以92年度
    易字第583 號判決判處有期徒刑6 月確定，於民國（下同）
    93年6 月30 日 執行完畢。又因施用毒品案件，經臺灣板橋
    地方法院以94 年 訴字第1837號判決判處有期徒刑1 年6 月
    確定，復因竊盜案件，經臺灣板橋地方法院以94年度簡字第
    6056號判決判處有期徒刑3 月確定，上開2 罪，嗣經臺灣板
    橋地方法院以96年聲減字第212 號裁定，經減刑後定應執行
    有期徒刑10月確定，於96年7 月16日執行完畢。
二、乙○○與許毓為朋友，乙○○原即懷疑許毓與其前女友
    賴翊庭有染，對此事早已心存不滿，97年5月28日上午10 時
    許，許毓駕駛車牌號碼HG-9358 號自用小客車，搭載乙○
    ○，前往基隆市○○區○○街，欲伺機行竊該地區之挖土機
    ，同日下午6 時許，許毓將上開自用小客車停放在基隆市
    暖暖區○○街125號附近山區道路旁，2人於施用毒品後，許
    毓開始清洗上開車輛，乙○○則坐在車內後座閉目養神，
    嗣許毓邊接聽手機邊走回駕駛座，因乙○○聽到與許毓
    通話之人係其前女友賴翊庭，遂向許毓質問，惟許毓否
    認並掛斷電話，嗣於同日19時51分許，許毓坐於駕駛座上
    以所持用之0000000000號行動電話發送簡訊時，乙○○懷疑
    許毓係在傳送簡訊給其前女友賴翊庭，隨即自後座起身探
    頭查看，仍遭許毓否認，許毓因而轉身與乙○○發生口
    角，於許毓以0000000000號手機於同日19時55分56秒撥打
    至勝塑膠公司0000000000號電話（通話時間2 秒）後，乙○
    ○竟基於殺人犯意，趁許毓不備之際，以左手勾住許毓
    頸部，將許毓頭部壓夾在右前座頭枕處，許毓掙扎反抗
    ，仍被乙○○往後拉至後座，乙○○再持其所有日前攜帶置
    於許毓自小客車內用以防備與許毓吵架時之用之尖刀 1
    把，朝許毓左頸處由左往右刺入，許毓因左頸深刺切創
    切斷頸動脈及頸靜脈，而很快大量出血，致出血性休克，橫
    躺在車內後座，乙○○見許毓已無動靜，認為許毓已死
    亡，即自後座經由前座中央扶手處，爬到前座，打開駕駛座
    車門下車，以路旁山泉水清洗雙手及行兇之尖刀，再於同日
    晚間8 時許，駕駛上開自用小客車，載運許毓，沿基隆市
    暖暖區○○街下山，自暖暖交流道駛上中山高速公路，乙○
    ○沿途使用許毓之0000000000號手機，撥打電話給其乾妹
    吳佩季持用之0000 000000手機（20:33:19通話161秒、20:4
    0:37通話297秒）並接聽吳佩季以上開手機打0000000000 號
    （20:51:25秒通話330 秒、21:01:49秒通話7 秒），告知其
    已將許毓殺害，要去自首，並應吳佩季之要求，於同日晚
    間9 時許，乙○○駛下三重交流道，在臺北縣三重市○○路
    ○ 段109 號橡木桶洋酒店前，與吳佩季碰面，並將其之前向
    吳佩季借用之0000000000號手機歸還，嗣乙○○於同日21時
    45 分57 秒再以許毓所有之0000000000號手機撥打查號台
    得悉台北縣政府警察局海山分局電話後，繼於同日21時50分
    01秒撥打海山分局00-00000 000號電話向員警表示殺了人要
    自首，因未獲理會，乙○○復一邊開車往板橋方向行駛，一
    邊以上開手機發送簡訊至吳佩季上開手機（97年5 月28日23
    :59:58 、97 年5 月29日00:03:22、同日00:04:09、同日00
    :08:13 、00:27:38 、00:41:42、00:52:53、00:53:54、00
    : 58:03 、01:18:33、01:19:45、0 1:20:53 、01:23:58、
    01:32:01、01:37:40），期間並多次與吳季佩通話，而吳佩
    季亦回覆多次簡訊予乙○○，嗣乙○○於97年5 月29日上午
    2 時3 分48秒，再次以許毓所有之0000000000號電話撥打
    查號台，詢問臺北縣政府警察局海山分局電話，再於97年 5
    月29日上午2 時11分14秒撥打台北縣政府警察局海山分局00
    -00000000 號電話向員警表示殺了人要自首，並駕駛上開自
    用小客車載運許毓，前往臺北縣政府警察局海山分局，期
    間許毓已因出血性休克而死亡，乙○○於同日2 時20分主
    動向警和盤托出上開犯罪事實並自首接受裁判，經警查看，
    在上開自用小客車後座發現許毓屍體，並在駕駛座下方腳
    踏墊處，起獲乙○○所有供行兇所用之尖刀1 把。
二、案經被告自首、告訴人甲○○訴請及基隆市警察局第三分局
    移送臺灣基隆地方法院檢察署檢察官偵查起訴。
    理  由
壹、證據能力部分
    按被告以外之人於審判外之言詞或書面陳述，除法律有規定
    者外，不得作為證據，刑事訴訟法第159條第1項定有明文。
    次按被告以外之人於審判外之陳述，雖不符第159條之1至第
    159條之4之規定，而經當事人於審判程序同意作為證據，法
    院審酌該言詞陳述或書面陳述作成時之情況，認為適當者，
    亦得為證據；當事人、代理人或辯護人於法院調查證據時，
    知有第159條第1項不得為證據之情形，而未於言詞辯論終結
    前聲明異議者，視為有前項之同意，同法第159條之5定有明
    文。本件被告就下列所引被告以外之人於審判外之言詞或書
    面陳述之證據能力均表示無意見，且迄至本院審理調查證據
    時亦未爭執上開證據之證據能力，經本院審酌該等言詞或書
    面陳述作成時之情況，並無非法取得等不適當之情形，且經
    本院於審判期日依法進行證據之調查、辯論，被告於訴訟上
    之程序權，已受保障，依刑事訴訟法第159 條之5 之規定，
    應認有證據能力，得為本案之證據。
貳、事實部分
一、訊據上訴人即被告乙○○矢口否認有殺害被害人的犯意，辯
    稱：當時因被害人持刀欲殺害，於掙扎中伊因防衛過當始致
    被害人於死，不應論以殺人罪責。又伊在案發當時吸食海洛
    因而有精神障礙，所言不實，請依法予以減輕其刑云云。惟
    查，上開事實，迭據被告乙○○於警詢、偵查、原審準備程
    序中認罪坦承不諱，且有臺北縣政府警察局海山分局正對面
    監視器翻拍照片、臺北縣政府警察局海山分局受理各類案件
    紀錄表、臺北縣政府警察局勤務指揮中心治安狀況摘要表、
    海山分局轄區內許毓死亡案件初步勘察報告、現場勘察初
    步報告、相驗筆錄、勘驗筆錄、案發現場照片、許毓陳屍
    車內照片、解剖筆錄、臺灣基隆地方法院檢察署相驗屍體證
    明書、被告殺人案逃逸路線、內政部警政署刑事警察局97年
    6 月11日刑紋字第0970085174號鑑驗書、97年 8月20日刑醫
    字第0970110215號鑑驗書、97年8月25日刑紋字第097012468
    5號鑑驗書、法務部法醫研究所法醫研所 (97)醫剖字第0971
    100943號解剖報告書、鑑定報告書、0000000000行動電話簡
    訊翻拍畫面（ 詳臺灣基隆地方法院檢察署97年度相字第184
    號相驗卷一第 11、17-1～23、38～43、51～52、91～105、
    116、117、148～156、188～191、251～253、254～259、28
    4～286、287～288、295頁 ）、基隆市警察局97年7月3日現
    場勘察報告、刑案現場測圖、現場勘察照片（詳97年度相字
    第184號相驗卷二第2～101頁 ）、通聯調閱查詢單、雙向通
    聯紀錄（詳97年度相字第184號卷三第4～292頁 ）、基隆市
    警察局重大刑案通報單、扣押物品清單（詳臺灣基隆地方法
    院檢察署97年度偵字第2364號偵查卷第18～26、30～31頁）
    等在卷足憑。又被害人許毓死亡之原因，經法務部法醫研
    究所鑑定人饒宇東解剖後研判死亡經過為「解剖研判經過(二)
    外傷證據：1.上半身所沾血液較多。2.左頸部一處深刺切創
    ，於上頸部左側耳朵正下方6公分之顎角下，橫向，長7公分
    ，由一段3公分及一段4公分之入口及出口所組成，創口深入
    4 公分，切斷最粗一根頸部肌肉，也切斷頸靜脈及外頸動脈
    致大出血。該刺切創係（死者方向）左往右之方向，嫌犯右
    手持刀，面對面。3.另有一條淺劃創，長10公分，在右鎖骨
    上方。4.左無名指指甲基部一處削皮創，可視為抵抗傷。5.
    腳部無皮下出血。6.頭部無明顯皮下出血。死亡經過研判(一)
    嫌犯自首稱：死者於駕駛座轉向右後方，與右後座之嫌犯面
    對面。(二)致命刺切創在左頸部，嫌犯右手持刀，可以符合。
    無鈍器傷。(三)切斷頸部大血管而很快大出血。(四)有吸食安非
    他命。(五)認為一個人也可以獨力完成。鑑定結果：死者許毓
    ，男37歲，因左頸刺切創切斷頸動脈及頸靜脈，致出血性
    休克而死亡。」有法務部法醫研究所 (97）醫鑑字第097110
    0943號解剖報告書及鑑定報告書（ 詳上開相驗卷一第251～
    259頁 ）在卷可稽，足證被害人許毓之死亡結果確係遭被
    告持尖刀刺切左頸部切斷左頸部動脈及靜脈致大量出血休克
    死亡，且有相當因果關係。
二、按殺意之有無，雖不以兇器之種類及傷痕之多少等，為絕對
    之認定標準，但加害人下手之部位、用力之程度，仍非不可
    藉為判斷有無殺意之心證依據。查被告為成年人，有相當豐
    富之社會經驗，其於警、偵訊、原審及本院應訊中均答辯正
    常，案發後猶知查詢警方電話向其自首殺人犯罪，駕駛被害
    人許毓之車輛載運其屍體至臺北縣政府警察局海山分局接
    受偵訊，並對於案發過程描述清楚、詳盡，足認其行為時之
    心智能力並無何缺陷或障礙，自不得藉案發當時吸食海洛因
    有精神障礙而邀寬典。又頸部乃人體之重要部位，滿佈頸動
    脈與頸靜脈，被告持尖銳之刀子刺向被害人頸部之部位，將
    導致切斷頸動脈、頸靜脈而大量出血死亡結果之發生，被告
    對此應有所認識，再就被害人許毓致命之左頸部刀傷觀之
    ，乃係一處深刺切創，於上頸部左側耳朵正下方6 公分之顎
    角下，橫向，長7 公分，由一段3 公分及一段4 公分之入口
    及出口所組成，創口深入4 公分，切斷最粗一根頸部肌肉，
    也切斷頸靜脈及外頸動脈，足見被告下手甚重、殺意甚堅而
    有戕害他人性命之犯意至明。再參酌被告於偵查中亦自承：
    「我將刀子放在車上防他（指許毓），因為我知道他好像
    跟我女朋友有染」、「我怕如果我跟他吵架，打不過他，到
    時候要拿這把刀子防他」等語，證人吳佩季亦於偵查中證述
    ：「（問：乙○○有無跟你說過，他對許毓跟賴翊庭在一
    起不滿？）有，說過1 、2 次」、「（乙○○在跟你說此事
    時，他有無很生氣？）還好，但是乙○○有罵許毓是『垃
    圾』」、「（乙○○有無跟你說過他很想殺許毓？）乙○
    ○說最好不要被他抓到」、證人黃清標於偵查中證述：「乙
    ○○之前有跟我說，他的女朋友被許毓拐去，他最近很失
    意，什麼都沒有，．．．乙○○好像很喜歡那個女子，．．
    ．乙○○說很氣許毓．．．」、「乙○○說他很氣許毓
    ，要將許毓之的腳筋挑斷．．．」、「．．．乙○○是當
    著吳季佩的面跟我說的．．．」等語（詳97年度相字第 184
    號相驗卷一第33、45、57、211 、212 頁），是被告對死者
    奪其女友已懷恨在心許久，再由上開兇器種類、被害人負傷
    部位、被告所為手段等情綜合觀之，更足認被告有殺人之犯
    意。被告嗣後雖又辯稱：當時伊坐在車內後座中間位置閉目
    並向許毓質問，是否在發簡訊給賴翊庭後，睜開眼睛看見
    許毓手持尖刀欲刺向他，伊才用雙手抱住許毓頭部， 2
    人因此在車內為搶奪尖刀而互相抱住，並均因起身而頭部撞
    及車頂，嗣兩人均在後座，許毓手持之尖刀掉落在伊腳邊
    ，伊右手拾起後，因要起身，需右手撐住身體，故將右手中
    之尖刀換至左手，且左手環繞在許毓頭部後方，不知何故
    尖刀刺中許毓頸部云云，然查，本案係經被告自行至臺北
    縣政府警察局海山分局自首供出作案過程，據被告於警詢時
    所供稱：「．．．他（指許毓）就坐在駕駛座忽然轉身右
    手拿1 把刀往我的臉刺過來，我看到馬上就用雙手抓住他持
    刀的右手，然後用左手夾住他的頭往我坐的方向夾在駕駛座
    右方座椅的後背處，當時他持刀的右手鬆掉，那把刀掉到我
    的座位坐墊下，我就用右手撿起那把刀往他的身上刺下去，
    ．．．」、繼之於97年5 月29日偵查中復稱：「我左手勒住
    他脖子，我就往他的脖子刺下去」等情（詳97年度偵字第23
    64號偵查卷第10頁、97年度相字第184 號卷一第26頁），再
    參酌許毓經法務部法醫研究所鑑定人饒宇東解剖研判「左
    頸部一處深刺切創，於上頸部左側耳朵正下方6 公分之顎角
    下，橫向，長7 公分，由一段3 公分及一段4 公分之入口及
    出口所組成，創口深入4 公分，切斷最粗一根頸部肌肉，也
    切斷頸靜脈及外頸動脈致大出血。該刺切創係（死者方向）
    左往右之方向，嫌犯右手持刀，面對面」、「致命刺切創在
    左頸部，嫌犯右手持刀，可以符合。」等情，是被告上開防
    衛過當之辯詞，顯係事後卸責之遁詞，不足採信。被告於本
    院復請求傳訊證人吳佩季及黃清標，前者證明其是否預藏尖
    刀殺人；後者證明其是否對被害人許毓懷恨已久而有殺人
    故意？惟因綜合上情，被告殺人事證已臻明確，均核無必要
    ，併此敘明。綜上所述，被告殺人事證明確，犯行堪以認定
    。
三、核被告所為，係犯刑法第271 條第1 項之殺人罪。又被告於
    犯罪後，在有偵查犯罪職權之公務員或機關發覺前，即向承
    辦員警和盤托出全部案情及作案過程，自承犯罪並願接受裁
    判，有警詢筆錄在卷可按，是被告所為，與自首之要件相符
    ，應依刑法第62條前段之規定減輕其刑。又檢察官雖認被告
    犯後否認殺人犯罪，已不合自首之要件，不能依自首規定減
    輕其刑云云，然按自首者於自首後，縱又為與自首時不相一
    致之陳述，甚至否認犯罪，仍不能動搖其自首效力（最高法
    院88年度台上字第877 號判決意旨參照）。是本件仍應適用
    刑法第62條前段之自首規定減輕其刑。次查被告前曾有如事
    實欄所載之前科，於96年7 月16日執行完畢，有本院被告全
    國前案記錄表乙紙在卷可按，其受有期徒刑之執行完畢， 5
    年以內故意再犯本件有期徒刑以上之罪，為累犯，依法加重
    其刑（法定刑死刑、無期徒刑部分不得加重其刑），並依法
    先加後減之。
四、原審以被告犯罪事證明確，適用刑法第271 條第1 項、第47
    條第1 項、第62條前段等規定，並審酌被告與被害人許毓
    間平時之往來關係，被告因懷疑被害人許毓奪其前女友而
    對被害人許毓懷恨在心，於施用毒品後尚未至精神障礙而
    在車上又懷疑被害人許毓發送簡訊予其前女友再與被害人
    許毓發生爭吵，無暇深慮，終鑄此大錯，致被害人家屬永
    遠痛失親人此一無法彌補之後果，犯罪情節實屬不輕，且尚
    未與被害人家屬達成和解，賠償其所受之損害，惟被告於犯
    後尚能自首坦認犯行，犯後態度堪稱良好等一切情狀，量處
    有期徒刑8 年，復說明扣案之尖刀1 把，係被告所有供犯本
    案殺人罪所用之物，依刑法第38條第1 項第2 款之規定，應
    併予宣告沒收。至扣案之衣、褲、拖鞋、手錶、項圈，分係
    被告與死者所穿戴，另扣案之注射針筒1 支係死者所有，核
    其性質，均非屬違禁物，亦非供本案犯罪所用之物，不予以
    宣告沒收。經核其認事用法，俱無違誤，量刑亦屬妥適。被
    告上訴意旨否認殺人犯罪，略以：當時因被害人持刀欲殺伊
    ，於掙扎中伊因防衛過當始致被害人於死；又伊在案發當時
    吸食海洛因而有精神障礙，依法應予減輕其刑云云，核無理
    由，應予駁回。
據上論斷，應依刑事訴訟法第368條，判決如主文。
本案經檢察官陳玉珍到庭執行職務。
中    華    民    國    98    年    2     月    26    日
                  刑事第十庭審判長法  官  楊炳禎
                                  法  官  朱光仁
                                  法  官  陳春秋
以上正本證明與原本無異。
如不服本判決，應於收受送達後10日內向本院提出上訴書狀，其
未敘述上訴之理由者並得於提起上訴後10日內向本院補提理由書
（均須按他造當事人之人數附繕本）「切勿逕送上級法院」。
                                  書記官  李家敏
中    華    民    國    98    年    2     月    27    日
附錄：本案論罪科刑法條全文
中華民國刑法第271條第1項（普通殺人罪）
殺人者，處死刑、無期徒刑或 10 年以上有期徒刑。
前項之未遂犯罰之。
預備犯第 1 項之罪者，處 2 年以下有期徒刑。


司法院資訊處製作；財團法人民間司法改革基金會備份。
